【裁判字號】    96,保險,38
【裁判日期】    970313
【裁判案由】    損害賠償等
【裁判全文】
臺灣臺北地方法院民事判決              96年度保險字第38號
原      告    丙○○
兼法定代理人  丁○○
共      同
訴訟代理人    劉孟錦律師
複  代理人    歐翔宇律師
被      告    南山人壽保險股份有限公司
法定代理人    庚○○
訴訟代理人    乙○○
              張亞婷律師
              吳晨馨律師
被      告    安泰人壽保險股份有限公司
法定代理人    戊○
訴訟代理人    己○○
              甲○○
上列當事人間損害賠償等事件，本院於中華民國97年2月29日言
詞辯論終結，判決如下：
    主  文
原告之訴及假執行之聲請均駁回。
訴訟費用由原告負擔。
    事實及理由
甲、程序方面
    被告南山人壽保險股份有限公司（下稱南山人壽）經合法通
    知，未於言詞辯論期日到場，核無民事訴訟法第386條所列
    各款事由，爰依原告丙○○、丁○○之聲請，由其一造辯論
    而為判決。
乙、實體方面
一、原告主張：訴外人吳京蘭係丁○○之配偶、丙○○之母，並
    為正崴精密工業股份有限公司（下稱正崴公司）員工。正崴
    公司替吳京蘭向南山人壽投保「員工福利團體綜合保險」，
    其中終身壽險及意外保險之保險金額各為36倍基本月薪即新
    臺幣（下同）277萬元，保險受益人指定為丁○○。吳京蘭
    另向安泰人壽保險股份有限公司（下稱安泰人壽）投保終身
    壽險及意外身故保險，保險金額分別為100萬元及105萬2,17
    4元，未指定受益人，受益人則為吳京蘭之法定繼承人即丁
    ○○及丙○○。詎吳京蘭於民國95年11月間前往韓國出差洽
    公，於95年11月9日在韓國京畿道平澤市振威面青湖里19-1
    號之公共電話亭暈倒，經路人孫玉貞於當日16時30分發現送
    醫。韓國烏山醫院開立吳京蘭之屍體檢驗證明書（下稱系爭
    檢驗證明書）則載有死亡原因為心臟衰竭，而吳京蘭生前生
    活作息正常，亦無不良嗜好，體重、血壓及其他生活機能均
    符合同年齡之標準，更無心臟病史，有吳京蘭之財團法人恩
    主公醫院健康檢查報告及中心診所醫院病歷資料可證，其死
    亡既非因舊疾所引發，自非屬疾病範圍，而係外來、突發、
    不可預見之意外事故所致。嗣原告以保險受益人身分向被告
    申請理賠，被告南山人壽僅給付終身壽險保險金277 萬元，
    拒絕給付意外保險之保險金277萬元。安泰人壽僅給付終身
    壽險保險金100萬元拒絕給付意外身故保險金105萬2,174元
    ，爰依保險契約之法律關係請求被告給付保險金等語。並聲
    明：(一)被告南山人壽應給付原告277萬元，及自95 年12月15
    日起至清償日止，按年息10％計算之利息；(二)被告安泰人壽
    應給付原告丙○○及丁○○各52萬6,087元，及自95年12月
    15日起至清償日止，按年息10％計算之利息；(三)願供擔保請
    准宣告假執行。
二、被告方面:
  (一)南山人壽未於言詞辯論期日到場，惟曾提出書狀，其與安泰
    人壽均以：系爭檢驗證明書載有吳京蘭之直接死因為心臟衰
    竭，先行死因為高血壓，不符意外傷害身故保險理賠之條件
    ，原告如主張吳京蘭因意外身故，應負舉證責任。又吳京蘭
    之恩主公醫院健康檢查報告距身故日已逾1年半，其結果無
    法代表身故當時之健康狀況等語，資為抗辯。並均聲明：原
    告之訴及假執行之聲請均駁回；如受不利判決，願供擔保免
    為假執行。
  (二)南山人壽另抗辯：吳京蘭中心診所醫院病歷資料記載其有貧
    血病史、食慾不振、最近容易疲勞、疑似肝炎及喉嚨痛，足
    認吳京蘭之死因與己身因素有關等語。
  (三)安泰人壽另抗辯：吳京蘭中心診所醫院病歷顯示吳京蘭先後
    因背部急性扭傷併右側坐骨神經痛及皮膚腫塊至該院就診，
    吳京蘭若未於該院就診其他痼疾，該病歷資料自不會有所顯
    示，而無參考意義等語。
三、兩造不爭執事項：
  (一)吳京蘭為正崴公司員工。正崴公司替吳京蘭向南山人壽投保
    「員工福利團體綜合保險」，其中終身壽險及意外保險之保
    險金額各為36倍之基本月薪即277萬元，保險受益人指定為
    丁○○。保單上載有意外傷害保險範圍為「被保險人於保險
    有效期間內，因遭遇意外傷害事故，致其身體蒙受傷害而致
    殘廢或死亡時，依照保險契約的約定給付保險金予受益人」
    （見本院卷第13頁）。
  (二)吳京蘭向安泰人壽投保終身壽險及意外身故保險，保險金額
    分別為100萬元及105萬2,174元，未指定受益人，受益人則
    為丁○○及丙○○。保險附約條款載有「被保險人於本附約
    有效期間內，因遭遇外來突發之意外事故，致其身體蒙受傷
    害，並以此傷害為直接原因，自傷害之日起一百八十日內死
    亡者，本公司按保險金額給付死亡保險金」（見本院卷第94
    頁）。
  (三)吳京蘭於95年11月間前往韓國出差洽公，於95年11月9日在
    韓國京畿道平澤市振威面青湖里19-1號之公共電話亭暈倒，
    經路人孫玉貞於當日16時30分發現送醫。
  (四)系爭檢驗證明書上載有「死亡日期2006年11月9日16時37分
    」、「直接死因心臟衰竭」、「先行死因高血壓」及「到達
    醫院時心臟已停止」（見本院卷第38頁）。
  (五)原告以保險受益人身分向被告申請理賠，被告南山人壽僅給
    付終身壽險保險金277萬元，拒絕給付意外保險之保險金277
    萬元。安泰人壽僅給付終身壽險保險金100萬元，拒絕給付
    意外身故保險金105萬2,174元。
四、得心證之理由：
    原告主張吳京蘭既向被告投保意外險，復因意外事故身亡，
    被告即應給付保險金等情，為被告所否認，並以前開情詞置
    辯，是本件之爭點厥為：吳京蘭之死亡是否符合意外險身故
    之給付要件？茲析述如次：
  (一)按當事人主張有利於己之事實者，就其事實有舉證之責任，
    民事訴訟法第277條前段定有明文。又負舉證責任之當事人
    ，須證明至使法院就該待證事實獲得確實之心證，始盡其證
    明責任；倘不負舉證責任之他造當事人，就同一待證事實已
    證明間接事實，而該間接事實依經驗法則為判斷，與待證事
    實之不存在可認有因果關係，足以動搖法院原已形成之心證
    者，將因該他造當事人所提出之反證，使待證事實回復至真
    偽不明之狀態。此際，自仍應由主張該事實存在之一造當事
    人舉證證明之，始得謂已盡其證明責任（最高法院93年度台
    上字第2058號判決意旨參照）。另原告於其所主張之起訴原
    因，不能為相當之證明，而被告就其抗辯事實，已有相當之
    反證者，當然駁回原告之請求，最高法院20年上字第2466號
    亦著有明文。次按傷害保險所稱之意外傷害，指非由疾病引
    起之外來突發事故所致者，保險法第131條第2項定有明文。
    意外傷害保險乃相對於健康保險，健康保險係承保疾病所致
    之損失；意外傷害保險則在承保意外傷害所致之損失。人之
    傷害或死亡之原因，其一來自內在原因，另一則為外在事故
    （意外事故）。內在原因所致之傷害或死亡，係指被保險人
    因罹犯疾病、細菌感染、器官老化衰竭等身體內部因素所致
    之傷害或死亡；至外來事故（意外事故），則係指內在原因
    以外之一切事故而言，其事故之發生須具有外來性、偶然性
    及不可預見性（最高法院92年台上第2710號判決意旨參照）
    。本件被告均執系爭檢驗證明書已係記載吳京蘭之直接死因
    為心臟衰竭，先行死因為高血壓（見本院卷第38頁），抗辯
    吳京蘭顯因內在原因所致而死亡，尚與常情無違。揆諸首揭
    說明，原告如主張吳京蘭因意外事故而死亡，即應負舉證責
    任。
  (二)原告雖提出吳京蘭生前於財團法人恩主公醫院（下稱恩主公
    醫院）之體檢報告及財團法人中心診所醫院（下稱中心診所
    ）病歷資料，而主張吳京蘭生前生活作息正常，亦無不良嗜
    好，體重、血壓及其他身體機能均符合同年齡之標準，其身
    體狀況並無異常云云。經查：
  1.依恩主公醫院體檢報告所載，吳京蘭之體檢日期為94年3月
    29日（見本院卷第44頁），距本件事故發生日已逾1年半，
    縱體檢當日，吳京蘭身體狀況確無異常，該報告結果仍不足
    以顯現事故發生當時吳京蘭身體之真實情況。況人體之血壓
    在一天之中並非一成不變，會隨著生理、心理的活動、和環
    境的不同而波動，是否患有高血壓之病症，尚非一次體檢即
    可檢測得知，此乃眾所周知之事實，是上開體檢報告雖無吳
    京蘭罹患高血壓病症之記載，仍不足證明吳京蘭於事發當時
    確無高血壓，而否定系爭檢驗證明書記載之正確性。
  2.另就中心診所之病歷資料以觀，該病歷所載患者姓名雖為吳
    京蘭之英文姓名，惟其登載之年齡有44、88、89、90歲，性
    別部分亦有男有女（見本院卷第49頁至第56頁），是該病歷
    資料是否確屬吳京蘭所有，即非無疑，原告要難執此為上開
    之主張。
  (三)本院另依兩造之聲請，函調吳京蘭於各醫療院所之病歷資料
    併同系爭檢驗證明書，送請國立臺灣大學醫學院附設醫院（
    下稱臺大醫院）鑑定，以查明吳京蘭之死因是否確如系爭檢
    驗證明書所載，惟該院以97年1月3日校醫秘字第0960004416
    號函覆以：因所提供之資訊不足，故針對函詢事項不克受託
    等語。蓋死因鑑定係以解剖屍體及病理檢驗為主，並輔以死
    者生前之病歷資料，及參酌事發當時相關之描述等一切情狀
    ，而為綜合判斷，所獲結果方屬合理有據。本件吳京蘭之屍
    體未經解剖且已火化，要難僅憑吳京蘭生前之病歷資料，遽
    而推論其死因為何。是原告雖聲請另送財團法人長庚紀念醫
    院或三軍總醫院鑑定，本院依臺大醫院之函覆認原告之聲請
    實屬鑑定不能，應予駁回。
  (四)綜上，原告未能也無從舉證證明吳京蘭確因意外事故而死亡
    ，即難為有利於原告之認定，其訴請被告給付保險金，實屬
    無據。
五、綜上所述，原告主張吳京蘭係因意外事故死亡，並無足取。
    從而，原告依保險契約之法律關係，請求被告給付保險金及
    遲延利息，並無理由，不應准許，應予駁回。又原告之訴既
    經駁回，其假執行之聲請，亦失所附麗，應併與駁回。
六、本件事證已臻明確，兩造其餘主張、陳述及所提證據，經審
    酌認與本件判決之結果不生影響，無庸一一論述，附此敘明
    。
七、訴訟費用負擔之依據：依民事訴訟法第78條。
中    華    民    國    97    年    3     月    13    日
                  民事第四庭  審判長法  官  劉坤典
                                    法  官  匡  偉
                                    法  官  賴武志
以上正本係照原本作成
如對本判決上訴，須於判決送達後20日內向本院提出上訴狀
中    華    民    國    97    年    3     月    13    日
                                    書記官  施若娟


司法院資訊處製作；財團法人民間司法改革基金會備份。
